【裁判字號】    88,訴,394
【裁判日期】    890420
【裁判案由】    侵權行為損害賠償
【裁判全文】
臺灣彰化地方法院民事判決  八十八年度訴字第三九四號
    原      告  甲○○
    訴訟代理人  陳修義律師
                丙○○
                朱坤棋律師
    被      告  乙○○
                丁○○
右當事人間請求侵權行為損害賠償事件，本院判決如左：
    主      文
被告應連帶給付原告新台幣參拾陸萬元，並各應給付原告新台幣捌拾貳萬伍仟元，及
均自民國八十二年十二月一日起至清償日止，按年息百分之五計算之利息。
訴訟費用由被告連帶負擔五分之一，並各自負擔五分之二。
原告其餘之訴駁回。
本判決第一項及該部分之訴訟費用於原告以新台幣參拾肆萬元為被告供擔保後，得假
執行。
原告其餘假執行之聲請駁回。
    事      實
甲、原告方面：
  一、原告之聲明：(一)被告應連帶給付原告新臺幣（下同）一百零二萬元及自八十二
      年十二月一日起至清償日止按年息百分之五計算之利息；(二)願供擔保請准宣告
      假執行。
  二、陳述：
    (一)被告二人係夫妻，共同在彰化縣華山路七四號開設川源行，經營馬達批零售生
      意，被告等竟共同意圖為自己不法之所有，由被告乙○○簽發付款人為彰化市
      第二信用合作社民族分社，發票日八十二年十一月十七日，票號ＡＢ0000
      000號，面額三十萬元之支票一紙，於八十二年十一月六日向原告借款三十
      萬元，佯稱週轉一天即可清償，致甲○○陷於錯誤，如數將上開金額借與丁○
      ○二人，翌日於發票日當天被告謝秀朗又要求原告暫勿提示該紙支票，謂待八
      十二年十一月三十日提示必定兌現，原告復陷於錯誤暫緩提示，延至同年月三
      十日請求提示竟遭退票且已拒絕往來，始知被告等已逃匿無蹤。
    (二)被告又基於共同意圖為自己不法之所有之概括犯意，共同以召組互助會為名，
      自任會首，分別召組自八十一年三月十日起至八十三年四月十日止，採內標制
      ，含會首計二十七會，會款每月一萬元（下稱第一會），原告以隆旺企業之名
      義參加三會；及自八十一年七月五日起至八十三年五月五日止，採內標制，含
      會首計二十三會，會款每月二萬元（下稱第二會），原告亦以隆旺企業名義參
      加二會，並自黎秀萍受讓一會；被告另以川源行之名義召組自八十二年九月三
      十日起至八十四年七月止，含會首二十三會，會款每月三萬元之互助會（下稱
      第三會），原告復以隆旺企業之名義參加一會，上開三會原告均未得標，係屬
      活會，詎被告等竟於八十二年十一月二十日停標並逃匿無蹤，共詐騙原告會款
      一百七十一萬元（第一會六十三萬元、第二會一百零二萬元、第三會六萬元）
      。為此依民法侵權行為之規定及合會之法律關係，請求被告連帶給付原告前開
      借款及會款，共計二百零一萬元及自八十二年十二月一日起（即支票提示日之
      翌日）計算之法定利息。
  三、證據：提出互助會單三份、支票暨退票理由單各一份及刑事判決二份等影本為
      證。
乙、被告方面：未於言詞辯論期日到場，亦未提出書狀作何聲明或陳述。
丙、本院依職權調取本院八十七年度自緝字第一號及台灣高等法院台中分院八十八年
    度上易字第一一五七、00000000號詐欺等案件刑事卷宗。
    理      由
一、本件原告起訴時，僅以民法侵權行為之規定請求被告連帶給付二百零一萬元及自
    八十二年十一月十八日起按年息百分之五計算之利息，嗣於訴狀繕本送達後本院
    審理中，另追加依民法合會之法律關係，並減縮請求自八十二年十二月一日起計
    算之利息，此為訴之追加及減縮應受判決事項之聲明，本院認為無礙被告之防禦
    及訴訟終結程序，且合於民事訴訟法第二百五十六條第二款規定，應予准許，合
    先敘明。
二、查原告主張之右揭事實，業據提出互助會單三份、支票暨退票理由單各一份及刑
    事判決二份為證，而被告等就共同向原告詐騙取得借款三十萬元，及召集自八十
    二年九月三十日起至八十四年七月止，含會首二十三會，會款每月三萬元之互助
    會（即第三會），向原告詐騙取得會款六萬元之部分，因涉有連續詐欺之犯行，
    業經分別判處有期徒刑一年六月確定在案，而被告另共同自任會首，分別召組自
    八十一年三月十日起至八十三年四月十日止之第一會，及自八十一年七月五日起
    至八十三年五月五日止之第二會之互助會，則經刑事判決認定並無詐欺之罪嫌，
    惟因與前開詐欺犯行有連續犯之裁判上一罪關係，不另為無罪之諭知等情，復經
    調取本院八十七年度自緝字第一號及台灣高等法院台中分院八十八年度上易字第
    一一五七、00000000號詐欺等案件刑事卷宗核閱屬實，是原告之主張堪
    信為真。
三、按因故意或過失不法侵害他人權利者，負損害賠償責任；數人共同不法侵害他人
    之權利者，連帶負損害賠償責任，民法第一百八十四條第一項前段、第一百八十
    五條第一項前段分別定有明文，故原告本於侵權行為之規定請求被告連帶給付其
    受詐騙之三十六萬元借款及會款，洵屬有據。又依臺灣民間合會習慣，合會係會
    首與會員間所訂立之債權債務契約，會首有依契約對活會會員給付會款之義務。
    惟按連帶債務之成立，無明示時，以法律有規定者為限，民法第二百七十二條第
    二項定有明文，本件原告請求其餘會款一百六十五萬元之部分，被告雖係共同向
    原告召募，然原告對被告得請求者為會款請求權屬金錢債權，屬可分之給付，兩
    造間之契約並未約定被告應負連帶之責任，法律亦無規定合會會首間之會款債務
    屬連帶債務，是原告主張此部份被告亦應負連帶給付之責，則屬無據。
四、從而，原告請求被告連帶給付三十六萬元，並各給付八十二萬五千元，及自支票
    提示日之翌日即八十二年十二月一日起至清償日止按年利率百分之五計算之利息
    ，即有理由，應予准許，逾此部分之請求則無理由，應予駁回，而無理由部分假
    執行之聲請亦失所附麗，應併予駁回。
五、結論：本件原告之訴為一部有理由、一部無理由，依民事訴訟法第三百八十五條
    第一項前段、第三百九十條第二項、第八十五條第一項前段、第二項，判決如主
    文。
中      華      民      國    八十九    年      四      月     二十     日
                                        民事第一庭
~B法      官  黃倩玲
右為正本係照原本作成。
如對本判決上訴，應於判決送達後二十日內向本院提出上訴狀。
~B法院書記官  彭月美
中      華      民      國    八十九    年      四      月    二 十     日


司法院資訊處製作；財團法人民間司法改革基金會備份。
